【裁判字號】    90,重上,71
【裁判日期】    901226
【裁判案由】    清償借款
【裁判全文】
臺灣高等法院臺中分院民事判決      九十年度重上字第七一號
    上  訴  人  亞太商業銀行股份有限公司
    法定代理人  許霰金
    被  上訴人  丁○○
                丙○○
                甲○○
                乙○○○
右當事人間請求清償借款事件，上訴人對於中華民國九十年四月三日臺灣臺中地方法
院九十年度重訴字第一五二號第一審判決提起上訴，本院判決如左：
      主      文
原判決廢棄。
被上訴人等應連帶給付上訴人新臺幣肆仟壹佰貳拾伍萬元，暨均自民國八十九年九月
二日起，均至清償日止，其中壹仟陸佰貳拾伍萬元按年息百分之九點二五，其中貳仟
伍佰萬元按年息百分之八點八七五計算之利息，並均自民國八十九年十月三日起至清
償日止，其逾期在六個月內者按上開利率百分之十，超過六個月以上者，按上開利率
百分之二十計算之違約金。
第一、二審之訴訟費用，均由被上訴人連帶負擔。
本判決所命之給付，上訴人如以新臺幣壹仟佰柒拾伍萬元為被上訴人供擔保後，得
假執行；但被上訴人如於假執行程序實施前，以新臺幣肆仟壹佰貳拾伍萬元為上訴人
預供擔保，得免為假執行。
      事      實
甲、上訴人方面：
一、聲明：求為判決：
    (一)原判決廢棄。
    (二)右開廢棄部分，被上訴人等應連帶給付上訴人新台幣(1)壹仟陸佰貳拾伍萬元，
      (2)二千五百萬元，及均自民國八十九年九月二日起至清償日止，(1)按年利息百
      分之九點二五，(2)按年息百分之八點八七五計算之利息，並均自民國八十九年
      十月三日起至清償日止，其逾期在六個月以內者按上開利率百分之十，超過六
      個月以上者，按年利率百分之二十計算之違約金。
    (三)第一、二審訴訟費用，由被上訴人負擔。
    (四)上訴人願供擔保， 請准告假執行。
二、陳述：除引用原審判決所陳部分外，補稱：
  (一)原審判決認被上訴人丁○○向上訴人借貸系爭款項，曾於民國（下同）八十五年
    六月六日以其所有房地設定本金最高限額七千二百萬元抵押權予上訴人，惟上開
    房屋於八十八年九二一震災時毀損，被政府判定全倒，是以，依八十九年二月三
    日公布九二一震災重建暫行條例第四十九條、第五十條規定，以及財政部八十九
    年九月二十日台財融字第八九二八六九九三號函示，系爭被上訴人所借兩筆款項
    之本金及利息之清償，均得依上開規定、函示展延，其清償期可展延至(1)九十六
    年四月二日(2)九十五年五月二十八日，是以原審法院以系爭兩筆借款之清償期因
    展延而尚未屆至，上訴人提起本件訴訟，欠缺權利保護要件云云，判決駁回上訴
    人第一審之訴，顯有未當。
  (二)查八十八年九月二十一日發生集集大震後，為有效迅速推動災後重建工作，以重
    建城鄉、復興產業，立法院制訂通過九二一震災重建條例。按上開條例第三章第
    二節，係為「融資優惠」之規定，有關本金、利息清償之展延，則係分別規定於
    第四十九條「金融機構對房屋因震災毀損經政府認定者，於震災前已辦理之擔保
    借款，因本金償還期限展延五年致其放款期限超過三十年者，不受銀行法第三十
    八條規定之限制。」，及第五十條「金融機構對房屋因震災毀損經政府認定者，
    於震災前已辦理之擔保借款，其利息經合意展延時，該展延利息總額得於借款存
    續期間內分期攤還。」。詳閱上開規定之內容，可知上開規定係為就受災戶之擔
    保借款清償期展延期限排除銀行法第三十八條放款期限之特別規定，而非受災戶
    之擔保借款之本金利息清償期自動展延之強制規定，被上訴人據之為本件清償借
    款之抗辯事由，實有違誤。
  (三)又查，上開條例第五十條於八十九年十一月二十九日修正前，雖無「合意展延」
    之文字規定，惟觀諸本條之修正理由「因金融機構與受災戶之借款案件，係屬債
    權債務關係，其利息展延應基於雙方之合意，爰就本條酌作修正。」，顯見修正
    前第五十條無「合意展延」之明文，係為立法疏漏，被上訴人指摘上訴人就上開
    本金與利息均須經合意始得展延之規定內容為不當限縮解釋云云，顯然於法未合
    ，要無可採。
  (四)復查，財政部於九十年十月三十一日就本院函詢九二一震災受災戶（借款人）辦
    理本金及利息展延措施作法及相關規定乙案，以台財融（二）字第○○九○七二
    四六九四號函明確表示「說明一、為協助九二一震災災民重建家園，安定災民生
    活，本部於九二一震災後即協調金融機構對受災戶（房屋經政府認定屬全倒、半
    倒者）原有房屋貸款，與受災戶協議辦理本息展延、利息減碼及協議承受建物部
    分之房屋貸款等相關措施。上開措施係中華民國銀行商業同業公會全國聯合會理
    事會決議配合政府政策辦理之事項，非屬法律強制性規定，仍須經金融機構及受
    災戶雙方合意後方得辦理。二、另查『九二一震災重建暫行條例』第五十條規定
    ，金融機構辦理震災受災戶於震災前擔保借款之展延措施，對於本金展延五年之
    利息，得於未來借款存續期間內分期攤還，亦非屬強制性規定。」，顯見九二一
    重建條例中關於利息減碼、本息展延等措施，係金融機構配合政府政策辦理之事
    項，仍應由借貸雙方合意辦理，並非法律強制性規定，是以被上訴人主張系爭借
    款之本金及利息因九二一重建條例第四十九條及第五十條應予展延，是以系爭借
    款之清償期尚未屆至之抗辯事由，於法無據，要無可採。
  (五)按關於人民之權利、義務事項，應以法律定之，中央法規標準法第五條第二款定
    有明文。查上開財政部台財融字第八九二八六九六三號函，係財政部針對中華民
    國銀行商業同業公會全國聯合會所呈報之「九二一震災金融機構協議承受災戶房
    屋貸款建物及其土地部分作業要點」與「九二一震災相關金融措施模擬問答」准
    予核備之行政命令，是以被上訴人據上開函令作為系爭借款之清償期得以展延，
    亦即使原來之借貸關係之權利義務發生變動之依據，顯然於法有違，自無可採。
    綜上所述，九二一震災重建條例第四十九條係排除銀行法第三十八條放款期限之
    強制規定，同條第五十條則係經合意展延之利息分期攤還之規定，揆諸上開規定
    內容，皆無受災戶之借款本金及利息自動展延之明文。另徵諸上開財政部台財融
    第八八七五○七五五號函示內容，明顯可知本金展延、利息延繳等優惠措施，須
    借款人即債務人「申請」始得為之，被上訴人就系爭借款本金利息之展延既未向
    上訴人提出申請，從而被上訴人就系爭借款之清償並未享有展期清償之優惠，是
    以系爭借款因被上訴人於八十九年九月二日期未依約繳付系爭借款之本息，依兩
    造訂立之放款借據第六條第一項約定，任何一宗債務不依約清償本金或利息時，
    應即全部到期，上訴人上訴所請，確有理由。
三、證據：除援引原審所提出之證據資料外，並提出財政部台財融第八八七五０七五
    五號函一份、財政部台財融字第八九二八六九六三號函及「九二一震災相關金鎔
    措施模擬問答」結本一份為證。
乙、被上訴人方面：
一、聲明：求為判決：
  (一)駁回上訴。
  (二)第一、二審訴訟費用由上訴人負擔。
  (三)如受不利之判決，願供擔保，請准免為假執行之宣告。
二、陳述：除引用原審判決所陳部分外，補陳：
  (一)被上訴人丁○○向上訴人公司借貸系爭款項時係以其所有坐落台中縣新社鄉馬力
    埔八九之三五、八九之一一三地號土地，及其上建物即門牌號碼為台中縣新社鄉
    ○○村○○街○段山腳巷十一號房屋設定最高限額七千二百萬元之抵押權予上訴
    人公司，然上開建物於九二一集集大地震中全毀，此有新社鄉公所所出具之全倒
    証書可稽，依財政部台財融字第八九二八六九六三號函所核備之「九二一震災金
    融機構協議承受受災戶房屋貸款建物及其土地部分作業要點」與「九二一震災相
    關金融措施模擬問答」可知，以房屋辦理擔保借款而於九二一大地震中經政府機
    關（縣市政府或鄉鎮市公所）認定全倒者，本金及利息得展延期間分別為五年及
    一年六個月，準此規定，被上訴人對系爭借款之清償期自可展延，故本件本金到
    期日應分別展延為九十六年四月二日及九十五年五月二十八日，上訴人之請求實
    無理由。
  (二)八十八年九月二十一日九二一大地震係百年來浩劫，政府為有效推動災後重建工
    作於八十九年二月三日公布九二一震災重建暫行條例以期重建城鄉、復興產業、
    恢復家園，該條例第四十九條之規定立法意旨係為九二一地震致房屋因該災害毀
    損者金融機關予以展延本金償還時期得以不違反銀行法之規定，第五十條則係規
    定於合意展延利息情形下之還款方式，上開二條文並無限定本金與利息於合意之
    情形下始得展延，上訴人竟以該規定導出本金與利息均須經合意始得展延之結論
    ，顯係就法律為不當之限縮解釋，實有未當。
  (三)另九二一重建暫行條例第五十條雖規定：「．．．於震災前已辦理擔保借款其
    利息經合意展延時．．．」，然觀該條例未經修正前規定係：「．．．於震災前
    已辦理之擔保借款，其利息展廷五年時」，並參酌財政部「協助基層金融機構辦
    理九二一受災房貸戶本息展延及利息減碼措施」專案之模擬問答參之三問：「(1)
    ．．．本項專案規劃之手續費費率（郵政儲一年期定儲利率減二％）係以基層金
    融機構對房貸戶同時辦理本金及利息展延之資金成本計算。各基層金融於核予房
    貸戶利息展延年限時，應考量房貸戶意願，並參考前開財政部利息展延條件規定
    （全倒且為購屋貸款者，利息展延五年；半倒或非為購屋貸款者，利息展延六個
    月）及房貸戶之信用及財務狀況，核定利息展延年限」即知九二一重建暫行條例
    第五十條修正為「合意展延」之立法意旨，主要係考量房貸戶之意願而非金融機
    構之意願，職是，於本件上訴人並無同意與否之權。
  (四)又九二一大地震造成國家與人民之重大損害政府基於扶助人民迅速重建之考量下
    公布暫行條例該條例自有拘束金融機構之絕對效力，亦即倘有符合該條例所訂
    之要件，本金與利息即自動展延五年與一年六個月，毋需借款人之申請與金融機
    構之同意，蓋倘需經合意，政府何需大費周章明定展延之辦法，另該條例係為解
    決災民之困窘，於考量上自是優先於金融機構之營運，更何況政府就金融機構亦
    有相當金額之補助，金融機構自無營運困頓之虞。準此，細細斟酌該條例公布之
    背景與政府之相關措施，更可明證災民貸款之展延實無須經申請與雙方合意。
  (五)財政部台財融(二)字第００九０七二四六九四號函雖謂：「．．．上開措施係中華
    民國銀行商業同業公會全國聯聯合會理事會決議配合政府政策辦理事項，非屬法
    律強制性規定，仍須經金融機構及受災戶雙方合意後方得辦理」等語，然金融業
    者本屬經濟上之強者，受災戶係屬弱者，金融業者一昧拒絕受災戶之展延申請，
    將使上開規定形同具文，受災戶陷於萬劫不復之困境，本案訴訟進行中被上訴
    人多次前往上訴人公司請求本金利息之展延，均遭上訴人公司拒絕被上訴人深
    感無奈。
三、證據：除原引原審所提出之證據資料外，並提出協助基層金融機構辦理九二一受
    災房貸戶本息展延及利息減碼措施專案之模擬問答結本一份為證。
      理      由
一、上訴人主張：被上訴人丁○○邀其餘被上訴人為連帶保證人，分別於(一)八十五年
    四月二日(二)八十五年五月二十八日向伊借款(一)三千五百萬元，(二)二千五百萬元，
    期限(一)自八十五年四月二日起至九十一年四月二日止(二)自八十五年五月二十八日
    起至九十年五月二十八日止，約定利息(一)按年息百分之九點二五計算(二)按年息百
    分之八點八七五計算，借後按月攤還本息，遲延履行時，除仍按原借款息率計息
    外，其逾期在六個月以內者，按借款利率一成，超過六個月以上者，按借款利率
    二成計付違約金。依放款借據第六款第一項約定，任何一宗債務不依約清償本金
    或利息者，即喪失期限利益，應即全部清償，被上訴人所借兩筆款項均自八十九
    年九月二日起未依約繳付本息，全部債務視為到期，被上訴人目前尚欠(一)一千六
    百二十五萬元(二)二千五百萬元，屢經催討，均置之不理，本利迄未清償等情，爰
    依法提起本件訴訟，求為命被上訴人等應連帶給付伊新台幣（下同）(1)壹仟陸佰
    貳拾伍萬元(2)貳仟伍佰萬元及自民國八十九年九月二日起至清償日止，(1)按年息
    百分之九點二五，(2)按年息百分之八點八七五計付遲延利息，並自民國八十九年
    十月三日起至清償日止，其逾期在六個月以內者，按上開利率一成，超過六個月
    以上者，按上開利率二成計付違約金之判決。
二、上訴人則以：伊等對前揭上訴人主張之事實並不否認，惟伊等係至八十九年因週
    轉不靈，才未繼續攤本息，本件被上訴人丁○○向上訴人借貨系爭款項時，曾以
    其所有坐落台中縣新社鄉○○○段八九之三五、八九之一一三等地號土地及其地
    上建物即門牌台中縣新社鄉○○村○○街○段山巷十一號房屋設定本金最高限
    額七千二百萬元之抵押權予上訴人。然上開建物於九二一大地震被震全倒，依財
    政台財融字第八九二八六九六三號函示，以房屋辦理擔保借款而於九二一大地震
    中經政府機關認定全倒者，本金及利息得展延五年及一年六個月，準此，被上訴
    人對系爭借款之清償期自可展延至九十六年四月二日及九十五年五月二十八日，
    茲清償期尚未屆至，上訴人竟提起本件訴訟，為無理由等語，資為抗辯。
三、查上訴人主張被上訴人丁○○於(一)八十五年四月二日(二)八十五年五月二十八日邀
    同其餘被上訴人為連帶保證人，依據與其簽訂之放款借據，向其借款(一)參仟伍佰
    萬元整(二)貳仟伍佰萬元整，期限(一)六年（自民國八十五年四月二日起至民國九十
    一年四月二日止）。(二)五年（自民國八十五年五月二十八日起民國九十年五月二
    十八日止），約定用後按月繳付本息，本金到期清償，另約定本金遲延履行時，
    除仍按借款利率計付利息外，本息逾期在六個月以內部分按借款利率一成；逾期
    超過六個月以上部份，按借款利率二成加計違約金，但被上訴人僅繳付部份本息
    後，自八十九年九月二日起即未依約繳付，目前尚欠借款本金(一)壹仟陸佰貳拾伍
    萬元整(二)貳仟伍佰萬元整，屢經上訴人催討無效，依放款借據第六條第一項約定
    ，任何一宗債務不依約清償本金或利息者，即喪失期限利益，應視為全部到期等
    事實，業據提出貸款申請書二件，放款借據二件，增補借據四件，放款戶交易明
    細查詢表二件，在卷為證，被上訴人除就上開借款是否全部視為到期乙節有所爭
    論外，餘亦均不爭執，堪認上訴人右開主張之事實為真實。
四、被上訴人雖以其係以房屋為抵押貸款後，該房屋因九二一大地震全毀，依八十九
    年二月三日公布之九二一震災重建暫行條例第五十條之規定，其本金及利息之清
    償應已自動展延五年及一年六個月云云置辯，但為上訴人所否認，指稱：因九二
    一大地震房屋全毀者，其以房屋所為之貸款本息後經雙方之合意後始展延清償，
    並非當然自動展延五年及一年六個月。且得以合意展延者，以自有住宅之購屋貸
    款為限，本件一筆為信用貸款，另一筆為擔保借款（一般週轉者），故無法申請
    展延等語。經查：八十八年九月二十一日集集大地震後，財政部為協助九二一震
    災居民重建家園，安定災民生活，固曾為協調金融機構對受災戶原有房屋貸款，
    與受災戶協議本息展延等而公布相關措施，惟上開措施係由中華民國銀行商業同
    業公會全國聯合會議理事會決議配合政府辦理之事項，非屬法律強制性規定，仍
    需經金融機構及受災戶雙方合意後始得辦理等情，有財政部九十年十月三十一日
    台財融(二)字第○○九○七二四六九四號函及所檢附之相關措施資料在卷可稽（見
    本院卷第七九－八九頁）。雖於八十九年二月三日公布之九二一震災重建暫行條
    例第四十九條及第五十條，與八十九年十一月二十九日修正之該條例第四十九條
    、第五十條，均有「本金償還期限展延五年」、「利息展延」等相關法文，但其
    就舊條文關於第四十九條之規定均為「．．．．．因本金償還期限展延五年致其
    放款期限超過三十年者，不受銀行法第三十八條規定之限制」，乃在規定者因展
    期清償，致其貸款期間過三十年時，不受銀行法第三十八條關於房屋貸款期限不
    得逾三十年之限制而已，並非為房屋貸款概得展延五年清償之規定，即房屋貸款
    於何種情形下得展延五年清償，該條例並無相關規定。又舊條文第五十條雖規定
    ：「．．．．．其利息展延五年時，該展延利息總額得於借款存續期間內分期攤
    還」，亦僅在於規定展延清償之利息得於其餘存續之借貸期間內清償而已，即只
    就清償之方式而為規定，至於何種情形下得以展期清償利息，亦無相關規定。況
    就修正之第五十條條文已修正為「．．．．，其利息經合意展延時，該展延利息
    總額得於借款存續期間分期攤還」，修正之理由並謂：「因金融機構與受災戶之
    借款案件，係屬債權債務關係，其利息展延應基於雙方之合意，爰就本條酌作修
    正」等語，是綜觀九二一震災重建暫行條例第四十九條及第五十條就舊條文之規
    定，均未賦予房屋貸款之受災戶當然得以展期清償本金之權利，被上訴人辯稱其
    為九二一地震房屋全毀之受災戶，以該房屋所為之貸款本息清償已自動展延五年
    及一年六個月云云，即屬依法無據。而本件被上訴人等並未與上訴人展延清償本
    息之合意，為被上訴人所是認，則上訴人主張因被上訴人自八十九年九月二日起
    即未依約繳付本息，依所立放款借據第六條第一項之約定，因一期不履行，已視
    為全部到期乙節，亦堪以認定。
五、繼而，上訴人基於消費借貸及連帶保證人法律關係，請求被上訴人等應連帶給付
    伊(一)壹仟陸佰貳拾伍萬元(二)貳仟伍佰萬元及自民國八十九年九月二日起至清償日
    止，(一)部分按年息百分之九點二五，(二)部分按年息百分之八點八七五計算之利息
    ，並自民國八十九年十月三日起至清償日止，其逾期在六個月以內者，按上開利
    率一成，超過六個月以上者，按上開利率二成計算之違約金，為有理由，應予准
    許。原審誤認依九二一震災重建暫行條例第四十九條、第五十條之規定，被上訴
    人本件貸款之本息均未屆至，上訴人逕提起本件訴訟，乃屬欠缺權利保護要件，
    而予以判決駁回，尚有未洽，上訴意旨據以指摘原判決不當，聲明求予之廢棄改
    判，為有理由，應由本院將原判決廢棄，並改判如主文第二項之所示。
六、本判決所命之給付，兩造均陳明願供擔保，聲請假執行及免為假執行之宣告，核
    與法律之規定相符，爰分別酌定相當之擔保金額宣告之。
七、據上論結，本件上訴為有理由，依民事訴訟法第四百五十條、第八十五條第二項
    、第四百六十三條、第三百九十條第二項、第三百九十二條，判決如主文。
中      華      民      國    九十      年     十二     月    二十六    日
~B1民事第五庭審判長法  官  陳滿賢
~B2                法  官  邱森樟
~B3                法  官  朱  樑
右為正本係照原本作成。
如對本判決上訴，須於收受判決送達後二十日內向本院提出上訴書狀，其未表明上訴
理由者，應於提出上訴後二十日內向本院提出上訴理由書（須按他造人數附具繕本）
，並繳納送達用雙掛號郵票拾份（每份參拾肆元）。
上訴時應提出委任律師或具有律師資格之人之委任狀；委任有律師資格者，另應附具
律師及格證書及釋明委任人與受任人有民事訴訟法第四百六十六條之一第一項但書或
第二項（詳附註）所定關係之釋明文書影本。
~B                書記官  陳秀真
中      華      民      國    九十      年     十二     月    二十七    日
附註：
民事訴訟法第四百六十六條之一（第一項、第二項）
對於第二審判決上訴，上訴人應委任律師為訴訟代理人。但上訴人或其法定代理人具
有律師資格者，不在此限。
上訴人之配偶、三親等內之血親、二親等內之姻親，或上訴人為法人、中央或地方機
關時，其所屬專任人員具有律師資格並經法院認為適當者，亦得為第三審訴訟代理人
。
                                                                        Ｈ


司法院資訊處製作；財團法人民間司法改革基金會備份。
